---
title: 'Prática 3 — Sequências biológicas: Arquivos fasta e fastq'
lang: pt-BR
date: last-modified
format:
  html:
    toc: true
    toc-depth: 3
    number-sections: true
    code-copy: true
    df-print: paged
    smooth-scroll: true
    theme:
      light: cosmo
      dark: darkly
    date-format: D [de] MMMM [de] YYYY
execute:
  echo: true
  warning: false
  message: false
  freeze: auto
editor_options: 
  chunk_output_type: console
---

```{r}
#| include: false
# Define locale para meses/datas em português
try({ Sys.setlocale('LC_TIME', 'pt_BR.UTF-8') }, silent = TRUE)
try({ Sys.setlocale('LC_TIME', 'Portuguese_Brazil.1252') }, silent = TRUE)
```

::: {.callout-tip}
**Nota:** Este material foi escrito para práticas em R usando o RStudio.
:::


```{r}
#| label: setup
#| include: false
#| out-width: 100%
knitr::opts_chunk$set(echo = TRUE)

library("ggplot2")
library("Biostrings")
library("stringr")
library("dplyr")
library("DECIPHER")
library("tibble")

seqs_DNA <-  Biostrings::readDNAStringSet(filepath = "/data/databases/LGC12Sdb/mai25/LGC12Sdb_complete_noGaps-2025-05-21.fasta")


seqs_DNA_tbl <- seqs_DNA %>% 
  as.character() %>% 
  tibble::enframe(name = "Header",
          value = "Sequence")


doce_seqs <- seqs_DNA_tbl %>% dplyr::filter(stringr::str_detect(Header,
                                                   pattern = "DC"))


getwd()
setwd("~/prjcts/bioinfo/aulas/aulas_R/arquivos")


doce_seqs %>%
  select(Header, Sequence) %>%  # garanta só 2 colunas na ordem: nomes, valores
  tibble::deframe() %>% 
  Biostrings::DNAStringSet() %>% 
  Biostrings::writeXStringSet(filepath = "LGC12Sdb_peixes_Doce.fasta")






```


```{r hooks}
#| label: color
#| echo: false
#| results: asis
#| out-width: 100%
#configurar pros **R**esultados do bash sairem coloridos e não ANSI
old_hooks <- fansi::set_knit_hooks(
  knitr::knit_hooks,
  which = c("output", "message", "error"))
```

```{r}
#| label: db
#| eval: false
#| echo: false
#| results: asis
#| out-width: 100%
#configurar pros **R**esultados do bash sairem coloridos e não ANSI
"/data/databases/LGC12Sdb/mai25/LGC12Sdb_complete_noGaps-2025-05-21.fasta"
```


# Objetivos da prática

- Entender por que **DNA**, **RNA** e **proteínas** são **polímeros sequenciais** que podem ser representados por **letras**.
- Conhecer os formatos **FASTA** e **FASTQ**, e suas **estruturas**.
- Relacionar **sequências** a aplicações em **taxonomia molecular**, **filogenia**, **genômica**, **transcriptômica** e **proteômica**.
- Reconhecer a importância da **bioinformática** na análise, integração e **reprodutibilidade** desses dados.

# Conceitos fundamentais

## Polímeros biológicos como **sequências**

**DNA**, **RNA** e **proteínas** são **polímeros** formados por **monômeros** ordenados:
- **DNA** e **RNA**: cadeias de **nucleotídeos** (alfabeto **A**, **C**, **G**, **T** no **DNA**; **U** no **RNA**).
- **Proteínas**: cadeias de **aminoácidos** (alfabeto de **20** letras padrão).

A **ordem** dos **monômeros** determina **função** e **estrutura**: a **sequência** de **DNA** codifica **RNAs** e **proteínas**; a **sequência** de **aminoácidos** determina **estrutura tridimensional** e **atividade**.

## Representação por **letras** (alfabetos)

- **DNA/RNA**: letras **A**, **C**, **G**, **T**/**U**; códigos **IUPAC** para **ambiguidade** (ex.: **N** para base **desconhecida**).
- **Proteínas**: letras para **aminoácidos** (ex.: **M** = **Metionina**, **W** = **Triptofano**); **X** para **aminoácido desconhecido**.

**Resumo:** a representação por **letras** facilita **armazenamento**, **busca**, **alinhamento** e **análise computacional** em **bioinformática**.

# Formatos de arquivo

## Formato **FASTA**

O **FASTA** armazena **sequências** (de **DNA**, **RNA** ou **proteínas**) **sem** **qualidade por base**.

- **Cabeçalho**: linha iniciada por **>** com um **identificador** e, opcionalmente, **metadados**.
- **Sequência**: linhas subsequentes com as **letras** do **alfabeto** correspondente.

**Exemplo (FASTA de DNA):**
~~~text
>seq1 organismo=Homo_sapiens gene=MT-ND1
ATGCCCTCGGCTTCTGGTAATA...
~~~

## Formato **FASTQ**

O **FASTQ** é o formato de saída de dados dos sequenciadores de nova geração. Este arquivo representa cada uma dos milhões de _reads_ resultantes do sequenciamento, utilizando 4 linhas para cada _read_. Nestas linhas temos identificadores das sequências e também a **qualidade** de cada base da sequência (em escala **Q**, ou **Phred**):

1. Linha 1: cabeçalho: iniciada por **\@** e seguida do nome do **identificador**.
2. Linha 2: **sequência** (letras ACTG ou N).
3. Linha 3: **+**
4. Linha 4: **qualidade** em **ASCII** (**Sanger/Phred+33** é a mais comum).

**Exemplo (FASTQ):**

~~~text
@read42 sample=SRRXXXXXX lane=1
ACGTNNACGTACGT
+
FFIII!!FHGGEEDC
~~~



**Qualidade Phred (Q)** indica **confiabilidade**: \( Q = -10 \log_{10}(p_{\text{erro}}) \).  
**Q30** ≈ **0,1%** de erro por base; **Q20** ≈ **1%**.

**Dica:** use **FASTQ** quando precisar de **qualidade por base** (ex.: **genômica** e **transcriptômica**); converta para **FASTA** quando bastar apenas a **sequência** (ex.: etapas de **filogenia**).

# De **sequências** a **conhecimento biológico**

## **Taxonomia molecular** (**DNA barcoding**)

A **identificação** de **espécies** por **sequências curtas** (ex.: **COI** em **animais**, **rbcL/matK** em **plantas**, **16S rRNA** em **bactérias**) permite:
- **Classificação** rápida a partir de **leituras** em **FASTA/FASTQ**.
- Uso de **bancos de referência** e **alinhadores**/**classificadores** para inferir **táxons**.

## **Filogenia**

A partir de **alinhamentos múltiplos** de **sequências** (**FASTA**), inferimos **árvores filogenéticas**:
- Escolha de **modelos evolutivos**, **métodos** (**Máxima Verossimilhança**, **Bayesiano**) e **avaliações** (**bootstrap**).
- Integração de **genes** ou **genomas** completos para maior **resolução**.

## **Genômica**

Em **genômica**, as **leituras (reads)** em **FASTQ** são:
- **Filtradas** por **qualidade** (**Phred**), **aparadas** (**trimming**) e **mapeadas** a um **genoma de referência** **ou** **montadas** **de novo** em **contigs/scaffolds**.
- Resultados em **BAM/CRAM** (alinhamentos) e **VCF** (**variantes**) para **diversidade**, **associação** e **evolução**.

## **Transcriptômica** (**RNA-seq**)

**FASTQ** de **RNA** é:
- **Limpo**, **mapeado** a **transcritos**/**genoma** e **quantificado** (ex.: **TPM**, **counts**).
- Usado para **expressão diferencial**, **anotação** de **isoformas** e **descoberta** de **splicing alternativo**.

## **Proteômica** (sequências de **proteínas**)

**Proteômica** integra **sequências** de **proteínas** (em **FASTA**) com **espectrometria de massas**:
- **Busca** contra **bancos** de **proteínas** preditas, **identificação** de **peptídeos** e **inferência** **proteica**.
- Apoia **anotação funcional** e **vias** de **sinalização**.

# Papel da **bioinformática**

A **bioinformática** fornece:
- **Algoritmos** (ex.: **alinhamento**, **montagem**, **chamada de variantes**).
- **Pipelines reprodutíveis** (ex.: **workflow managers**) e **contêineres**.
- **Estatística** e **visualização** para **interpretação** e **comunicação** dos resultados.
- **Padronização** de **formatos** (**FASTA**, **FASTQ**, **BAM**, **VCF**) e **metadados**, garantindo **integração** entre **estudos**.

**Atenção:** sempre avalie **qualidade** (**Phred**), **contaminação**, **viés de GC**, **profundidade** e **completude** antes de conclusões **biológicas**.

# Exercícios práticos (guiados)

## Ler **FASTA** e **FASTQ** e extrair **informação**

1. Carregue um arquivo **FASTA** e conte o **comprimento** de cada **sequência**.  
2. Carregue um arquivo **FASTQ** e calcule a **distribuição de Q-scores** por **posição**.  
3. Converta **FASTQ → FASTA** e observe o que se **perde** (**qualidade**).

~~~bash
# Exemplos com ferramentas de linha de comando (opcionais)
# 1) Estatísticas rápidas
seqkit stats seu.fasta
seqkit stats seu.fastq

# 2) Converter FASTQ para FASTA
seqkit fq2fa seu.fastq > seu.fasta

# 3) Filtrar por qualidade média (ex.: Q>=20)
seqkit fqchk seu.fastq
~~~

## Mini-pipeline de **taxonomia molecular** e **filogenia**

1. **Barcoding**: filtre **reads** por **qualidade**, extraia o **alvo** (ex.: **16S**), gere um **FASTA** por **amostra**.  
2. **Filogenia**: faça **alinhamento múltiplo** e reconstrua a **árvore** (**máxima verossimilhança**):

~~~bash
# Alinhamento (MAFFT) e árvore (IQ-TREE 2)
mafft --auto sequencias.fasta > alinhamento.fasta
iqtree2 -s alinhamento.fasta -m MFP -B 1000 -T AUTO
~~~

## Esboço de **genômica/transcriptômica**

- **Genômica**: **mapeie** **FASTQ** em **genoma** (**BWA**/**Minimap2**), gere **BAM** e **VCF**.  
- **Transcriptômica**: **quantifique** **RNA-seq** (ex.: **Salmon**/**Kallisto**), obtenha **matriz** de **contagens** e faça **expressão diferencial**.

# Boas práticas e **reprodutibilidade**

- Mantenha **metadados** claros (ex.: **amostra**, **plataforma**, **biblioteca**).
- Use **contêineres**/**ambientes** controlados e **controle de versão** de **código** e **parâmetros**.
- Documente **formatos** (**FASTA**, **FASTQ**) e **versões** de **ferramentas** para **transparência** e **comparabilidade**.

# Checklist final

- [ ] Entende a natureza **sequencial** de **DNA**, **RNA** e **proteínas** e sua representação por **letras**.  
- [ ] Sabe diferenciar **FASTA** (sem **qualidade**) e **FASTQ** (com **qualidade Phred**).  
- [ ] Conecta **sequências** às áreas de **taxonomia molecular**, **filogenia**, **genômica**, **transcriptômica** e **proteômica**.  
- [ ] Reconhece o papel da **bioinformática** em **eficiência**, **escala** e **reprodutibilidade**.



<style>
body {
text-align: justify}
</style>

<style>
#toc ul.nav li ul li {
    display: none;
    max-height: none;
}

#toc ul.nav li.active ul li  {
    display: block;
    max-height: none;
}

#toc ul.nav li ul li ul li {
    max-height: none;
    display: none !important;
}

#toc ul.nav li ul li.active ul li {
    max-height: none;
    display: block !important;
}
</style>



E por hoje ficamos por aqui!


***

>>>> Voltar para a [*página inicial*](https://heronoh.github.io/bioinfo)


cat('
<script>
document.addEventListener("DOMContentLoaded", function() {
  var codeBlocks = document.querySelectorAll("pre code");
  codeBlocks.forEach(function(codeBlock) {
    var button = document.createElement("button");
    button.className = "copy-button";
    button.type = "button";
    button.innerText = "Copiar";
    
    button.addEventListener("click", function() {
      navigator.clipboard.writeText(codeBlock.innerText);
      button.innerText = "Copiado!";
      setTimeout(function() {
        button.innerText = "Copiar";
      }, 2000);
    });   

    var pre = codeBlock.parentNode;
    pre.parentNode.insertBefore(button, pre);
  });
});
</script>

<style>
.copy-button {
  float: right;
  margin: 4px;
  padding: 4px 8px;
  font-size: 12px;
  background-color: #406dde;
  color: white;
  border: none;
  border-radius: 4px;
  cursor: pointer;
}
.copy-button:hover {
  background-color: #45a049;
}
</style>
')




