---
title: 'Prática 3 — Sequências biológicas: Arquivos fasta e fastq'
lang: pt-BR
date: last-modified
format:
  html:
    toc: true
    toc-depth: 3
    number-sections: true
    code-copy: true
    df-print: paged
    smooth-scroll: true
    theme:
      light: cosmo
      dark: darkly
    date-format: D [de] MMMM [de] YYYY
execute:
  echo: true
  warning: false
  message: false
  freeze: auto
editor_options: 
  chunk_output_type: console
---

```{r}
#| include: false
# Define locale para meses/datas em português
try({ Sys.setlocale('LC_TIME', 'pt_BR.UTF-8') }, silent = TRUE)
try({ Sys.setlocale('LC_TIME', 'Portuguese_Brazil.1252') }, silent = TRUE)
```

::: {.callout-tip}
**Nota:** Este material foi escrito para práticas em R usando o RStudio.
:::


```{r}
#| label: setup
#| include: false
#| out-width: 100%
knitr::opts_chunk$set(echo = TRUE)

library("ggplot2")
library("Biostrings")
library("stringr")
library("dplyr")
library("DECIPHER")
library("tibble")

seqs_DNA <-  Biostrings::readDNAStringSet(filepath = "/data/databases/LGC12Sdb/mai25/LGC12Sdb_complete_noGaps-2025-05-21.fasta")


seqs_DNA_tbl <- seqs_DNA %>% 
  as.character() %>% 
  tibble::enframe(name = "Header",
          value = "Sequence")


doce_seqs <- seqs_DNA_tbl %>% dplyr::filter(stringr::str_detect(Header,
                                                   pattern = "DC"))


getwd()
setwd("~/prjcts/bioinfo/aulas/aulas_R/arquivos")


doce_seqs %>%
  select(Header, Sequence) %>%  # garanta só 2 colunas na ordem: nomes, valores
  tibble::deframe() %>% 
  Biostrings::DNAStringSet() %>% 
  Biostrings::writeXStringSet(filepath = "LGC12Sdb_peixes_Doce.fasta")



download.file("https://github.com/heronoh/bioinfo/blob/main/aulas/aulas_R/arquivos/LGC12Sdb_peixes_Doce.fasta",
              destfile = "LGC12Sdb_peixes_Doce.fasta", mode = "wb")




```

```{r hooks}
#| label: color
#| echo: false
#| results: asis
#| out-width: 100%
#configurar pros **R**esultados do bash sairem coloridos e não ANSI
old_hooks <- fansi::set_knit_hooks(
  knitr::knit_hooks,
  which = c("output", "message", "error"))
```

# Conceitos fundamentais

## Polímeros biológicos como **sequências**

**DNA**, **RNA** e **proteínas** são **polímeros** formados por **monômeros** ordenados:
- **DNA** e **RNA**: cadeias de **nucleotídeos**
- **Proteínas**: cadeias de **aminoácidos**

A **ordem** dos **monômeros** determina **função** e **estrutura**: a **sequência** de **DNA** codifica **RNAs** e **proteínas**; a **sequência** de **aminoácidos** determina **estrutura tridimensional** das *proteínas* e sua atividade.

# Formatos de arquivo

## Formato **fasta**


O **fasta** armazena **sequências** (de **DNA**, **RNA** ou **proteínas**).

Como os nucleotídeos e aminoácidos são moléculas definidas e fácilmente representadas por letras, a _International Union of Pure and Applied Chemistry_ [**IUPAC**](https://iupac.org/) padronizou o [código de uma letra](https://www.bioinformatics.org/sms2/iupac.html), que toda a área da *Bioinformática de sequências* utiliza em suas análises de *genômica*, *transcriptômica*, *proteômica* e outras áras afins.

O arquivo **fasta** é muito simples, composto por múltiplas linhas que podem ser apenas de 2 tipos:

- **Cabeçalho**: linha iniciada por **>** com um **identificador único da sequência** e, opcionalmente, **metadados**.
- **Sequência**: linhas subsequentes com as **letras** do **alfabeto** correspondente (aminoácidos ou nucleotídeos).



**Exemplo (fasta de DNA):**

~~~text
>seq1 organismo=Homo_sapiens gene=MT-ND1
ATGCCCTCGGCTTCTGGTAATACACCGCGGACATCGGCGTAAAGAGTGGTTAGGAAGTCTTTCAAACTACGGTTACGGAC
ATCGGCGTAAAGAGTGGTTAGGAAGTCTTTCAAACTATACGAATACGGACATCGGCGTAAAGAGTGGTTAGGAAGTCTTT
CAAACTACGGACATCGGCGTAAAGAGTGGTTAGGAAGTCTTTCAAACTAGGCCCAAGTTGATGAACATCGGCGTAAAAAG
TGGTTAGGAACAGAGCTAGATACTAAA
~~~

## Repositórios de sequências

Muitos *Bancos de Dados* são dedicados para o armazenamento de sequências de **DNA**, **RNA** e **proteínas**. 
O principal destes é o [**_NCBI nucleotide_**](https://www.ncbi.nlm.nih.gov/nucleotide/)


# Prática

Vamos conhecer um arquivo **fasta**? Siga as instruções a seguir no seu **Rstudio**. Copie, cole e execute os comandos abaixo

## Preparativos

### Carregando pacotes

```{r}
#| label: packages
#| include: true
#| eval: false
#| out-width: 100%


#instale apenas caso você ainda não tenha o pacote ----
if (!requireNamespace("BiocManager", quietly = TRUE))
  install.packages("BiocManager")

BiocManager::install("DECIPHER")
BiocManager::install("Biostrings")
install.packages("pheatmap")
install.packages("ggseqlogo")


# carregando pacotes ----
library("ggplot2")
library("Biostrings")
library("stringr")
library("dplyr")
library("DECIPHER")
library("tibble")
library("RColorBrewer")
library("pheatmap")
library("ggseqlogo")


```

> ::: Dica: caso receba alguma mensagem de que o pacote não foi encontrado, você pode instalá-lo com:


~~~r
install.packages("pacote")
~~~


### Definindo seu diretório de trabalho

No comando abaixo, coloque dentro das aspas o caminho para o seu diretório de trabalho.

> ::: Sempre utilize a tecla `TAB` para autocompletar os caminhos a partir do **~** ou **/** (ou **\**, caso no windows)


```{r}
#| label: wd
#| include: true
#| eval: false
#| out-width: 100%

getwd()

setwd("")


```


### Obtendo os dados

Baixe o arquivo **.fasta** que utilizaremos.

```{r}
#| label: get_fasta
#| include: true
#| eval: false
#| out-width: 100%



download.file(
  "https://raw.githubusercontent.com/heronoh/bioinfo/main/aulas/aulas_R/arquivos/LGC12Sdb_peixes_Doce.fasta",
  destfile = "LGC12Sdb_peixes_Doce.fasta",
  mode = "wb",            # seguro no Windows/macOS/Linux
  method = "libcurl"      # segue redirecionamentos HTTPS direitinho
)


```

### carregar o **.fasta** como objeto no R


```{r}
#| label: read_fasta
#| include: false
#| eval: false
#| out-width: 100%
knitr::opts_chunk$set(echo = TRUE)




fasta_seqs <-  Biostrings::readDNAStringSet(filepath = "LGC12Sdb_peixes_Doce.fasta")




```


```{r}
#| label: read_fasta_to_obj
#| include: true
#| eval: false
#| out-width: 100%
knitr::opts_chunk$set(echo = TRUE)

fasta_seqs

DECIPHER::BrowseSeqs(fasta_seqs)

## 3 - alinhamentos ----

### a - preparo ----
# orientar todas sequências na mesma direção (sobrescrevendo o objeto fasta_seqs)
#              (se alguma estiver no complemento reverso?)

fasta_seqs <- DECIPHER::OrientNucleotides(fasta_seqs)

### b - alinhar sequências ----

fasta_seqs_alg <- DECIPHER::AlignSeqs(myXStringSet = fasta_seqs, 
                                      refinements = 100,
                                      iterations = 100,
                                      verbose = TRUE)

fasta_seqs_alg

DECIPHER::BrowseSeqs(fasta_seqs_alg)

## 4 - Core alignment ----

# devemos utilizar apenas a parte comum a todos alinhamentos, jogar o resto fora!



fasta_seqs_alg 

Biostrings::subseq(fasta_seqs_alg,43,658)


fasta_seqs_alg_sub <- Biostrings::subseq(fasta_seqs_alg,43,658)
DECIPHER::BrowseSeqs(fasta_seqs_alg_sub)

## 5 - Distâncias ----

### a - calcular as distâncias ----

fasta_seqs_dist <- DECIPHER::DistanceMatrix(myXStringSet = fasta_seqs_alg_sub,
                                            includeTerminalGaps = FALSE,
                                            correction = "Jukes-Cantor",
                                            processors = 20)

# esta é a matriz de distâncias genéticas entre essas sequências
View(fasta_seqs_dist)


# vamos ver como fica a matriz

pheatmap::pheatmap(fasta_seqs_dist,fontsize = 10,color = brewer.pal(n = 9,name = "Greens"))


## 6 -  plotar proporção de bases para uma subsequência (ggseq logo)

### a - selecionar apenas uma pequena região parcialmente conservada



fasta_sub_char <- Biostrings::subseq(fasta_seqs_alg,180,220) %>% as.character()

seqs_logo_plot <- ggplot2::ggplot() +
  ggseqlogo::geom_logo(data = fasta_sub_char,
                       method = "probability") +
  ggplot2::annotate(geom = "rect",
                    xmin = 12.5,xmax = 33.5,
                    ymin = -0.1,ymax = 1.1,
                    fill="#3cff00", alpha=0.25)

seqs_logo_plot

ggplot2::ggsave(filename = "seqs_logo.png",
                device = "png",
                width = 30, height = 10,
                units = "cm")


# Referências ----
# https://www.bioconductor.org/help/course-materials/2016/BioC2016/ConcurrentWorkshops2/Wright/BigBioSeqData.pdf
# https://www.bioconductor.org/packages/release/bioc/vignettes/DECIPHER/inst/doc/DECIPHERing.pdf
# http://www2.decipher.codes/RLessons/RLesson14.html
# https://besjournals.onlinelibrary.wiley.com/doi/full/10.1111/2041-210X.12687
# http://www2.decipher.codes/OligoDesign.html
# http://www2.decipher.codes/Bioinformatics/BigBioSeqData/BigBioSeqData2.html
# https://cran.r-project.org/web/packages/ggdendro/vignettes/ggdendro.html



```













```{r}
#| label: make_fasta
#| include: false
#| out-width: 100%
knitr::opts_chunk$set(echo = TRUE)

seqs_DNA_tbl <- seqs_DNA %>% 
  as.character() %>% 
  tibble::enframe(name = "Header",
          value = "Sequence")


doce_seqs <- seqs_DNA_tbl %>% dplyr::filter(stringr::str_detect(Header,
                                                   pattern = "DC"))


getwd()
setwd("~/prjcts/bioinfo/aulas/aulas_R/arquivos")


doce_seqs %>%
  select(Header, Sequence) %>%  # garanta só 2 colunas na ordem: nomes, valores
  tibble::deframe() %>% 
  Biostrings::DNAStringSet() %>% 
  Biostrings::writeXStringSet(filepath = "LGC12Sdb_peixes_Doce.fasta")



download.file("https://github.com/heronoh/bioinfo/blob/main/aulas/aulas_R/arquivos/LGC12Sdb_peixes_Doce.fasta",
              destfile = "LGC12Sdb_peixes_Doce.fasta", mode = "wb")




```



<style>
body {
text-align: justify}
</style>

<style>
#toc ul.nav li ul li {
    display: none;
    max-height: none;
}

#toc ul.nav li.active ul li  {
    display: block;
    max-height: none;
}

#toc ul.nav li ul li ul li {
    max-height: none;
    display: none !important;
}

#toc ul.nav li ul li.active ul li {
    max-height: none;
    display: block !important;
}
</style>



E por hoje ficamos por aqui!


***

>>>> Voltar para a [*página inicial*](https://heronoh.github.io/bioinfo)


cat('
<script>
document.addEventListener("DOMContentLoaded", function() {
  var codeBlocks = document.querySelectorAll("pre code");
  codeBlocks.forEach(function(codeBlock) {
    var button = document.createElement("button");
    button.className = "copy-button";
    button.type = "button";
    button.innerText = "Copiar";
    
    button.addEventListener("click", function() {
      navigator.clipboard.writeText(codeBlock.innerText);
      button.innerText = "Copiado!";
      setTimeout(function() {
        button.innerText = "Copiar";
      }, 2000);
    });   

    var pre = codeBlock.parentNode;
    pre.parentNode.insertBefore(button, pre);
  });
});
</script>

<style>
.copy-button {
  float: right;
  margin: 4px;
  padding: 4px 8px;
  font-size: 12px;
  background-color: #406dde;
  color: white;
  border: none;
  border-radius: 4px;
  cursor: pointer;
}
.copy-button:hover {
  background-color: #45a049;
}
</style>
')




