---
title: 'DNA de vírus: alinhamento e distância'
description: "Conhecimentos básicos para lidar com sequências de DNA, RNA e proteínas utilizando ferramentas de R"
lang: pt-BR
date: last-modified
execute:
  echo: true
  warning: false
  message: false
  freeze: auto
editor_options: 
  chunk_output_type: console
---

```{r}
#| include: false
# Define locale para meses/datas em português
try({ Sys.setlocale('LC_TIME', 'pt_BR.UTF-8') }, silent = TRUE)
try({ Sys.setlocale('LC_TIME', 'Portuguese_Brazil.1252') }, silent = TRUE)
```

::: callout-tip
**Nota:** Este material foi escrito para práticas em R usando o RStudio.
:::

```{r}
#| label: setup
#| include: false
#| eval: false
#| out-width: 100%
#| echo: false


```

```{r}
#| label: hooks
#| echo: false
#| results: asis
#| out-width: 100%
#configurar pros **R**esultados do bash sairem coloridos e não ANSI
old_hooks <- fansi::set_knit_hooks(
  knitr::knit_hooks,
  which = c("output", "message", "error"))
```

# Conceitos fundamentais

## Polímeros biológicos como **sequências**

**DNA**, **RNA** e **proteínas** são **polímeros** formados por **monômeros** ordenados:

-   **DNA** e **RNA**: cadeias de **nucleotídeos**

-   **Proteínas**: cadeias de **aminoácidos**

A **ordem** dos **monômeros** codifica informação biológica e determina **função** e **estrutura**: a **sequência** de **DNA** codifica **RNAs** e **proteínas**; a **sequência** de **aminoácidos** determina **estrutura tridimensional** das *proteínas* e sua atividade; a sequência de nucleotídeos de um RNA, codificador ou não de proteínas, pode determinar regiões de auto pareamentos, que resultam em estruturas secundárias e terciárias com capacidade catalítica, semelhantemente às proteínas.

## O formato ***fasta***

O **fasta** armazena **sequências** (de **DNA**, **RNA** ou **proteínas**).

Como os nucleotídeos e aminoácidos são moléculas definidas e fácilmente representadas por letras, a *International Union of Pure and Applied Chemistry* [**IUPAC**](https://iupac.org/) padronizou o [código de uma letra](https://www.bioinformatics.org/sms2/iupac.html), que toda a área da *Bioinformática de sequências* utiliza em suas análises de *genética*, *genômica*, *transcriptômica*, *proteômica* e outras áras afins.

O arquivo **fasta** é muito simples, composto por múltiplas linhas que podem ser apenas de 2 tipos:

-   **Cabeçalho**: linha iniciada por **\>** com um **identificador único da sequência** e, opcionalmente, **metadados**.
-   **Sequência**: linhas subsequentes com as **letras** do **alfabeto** correspondente (aminoácidos ou nucleotídeos).

**Exemplo (fasta de DNA):**

``` text
>seq1 organismo=Homo_sapiens gene=MT-ND1
ATGCCCTCGGCTTCTGGTAATACACCGCGGACATCGGCGTAAAGAGTGGTTAGGAAGTCTTTCAAACTACGGTTACGGAC
ATCGGCGTAAAGAGTGGTTAGGAAGTCTTTCAAACTATACGAATACGGACATCGGCGTAAAGAGTGGTTAGGAAGTCTTT
CAAACTACGGACATCGGCGTAAAGAGTGGTTAGGAAGTCTTTCAAACTAGGCCCAAGTTGATGAACATCGGCGTAAAAAG
TGGTTAGGAACAGAGCTAGATACTAAA
```

## Repositórios de sequências

Muitos *Bancos de Dados* são dedicados para o armazenamento de sequências de **DNA**, **RNA** e **proteínas**. O principal destes é o [***NCBI nucleotide***](https://www.ncbi.nlm.nih.gov/nucleotide/). Este banco guarda virtualmente todas sequências biológicas já registradas pela ciência, com livre acesso e possibilidade de download. Todo cientista que realiza algum estudo genético deve depositar os dados genéticos lá, para contribuir para o conhecimento coletivo.

# Prática

Vamos conhecer um arquivo **fasta**? Siga as instruções a seguir no seu **Rstudio**. Copie, cole e execute os comandos abaixo

## Preparativos

### Carregando pacotes

Todos pacotes públicos criados para o R são de livre acesso. Qualquer usuário poide baixar e instalar com poucos comandos. Existem vários repositórios de pacotes (*packages*) e na bioinforática utilizamos práticamente dois:

-   [**CRAN**](https://cran.r-project.org/ "The Comprehensive R Archive Network") **(pacotes “gerais” do R)**\
    Repositório amplo e genérico (estatística, web, gráficos, etc.). Publicação via *install.packages()*. Ciclo de versões **independente** entre pacotes; revisão é mais básica e não força integração entre eles.
-   [**Bioconductor**](#0 "Open source software for Bioinformatics") **(instalado/gerenciado via `BiocManager`)**\
    Ecossistema **focado em bioinformática/ômicas** (RNA-seq, ChIP-seq, variantes, anotação, análise de dados de sequenciamento, ...). Apresenta larga padronização em formatos de resultados. Possui **annotation/data packages** (ex.: genomas, bancos de genes) e serviços como **AnnotationHub/ExperimentHub**. Tem **releases semestrais** sincronizadas com a versão do R e **checagem de compatibilidade** entre pacotes, visando reprodutibilidade.

```{r}
#| label: packages
#| include: true
#| eval: false
#| out-width: 100%


#instale apenas caso você ainda não tenha o pacote ----
#    DICA: só é preciso instalar cada pacote uma única vez


# lista de pacotes CRAN que você quer garantir instalados
cran_pkgs <- c("pheatmap", 
               "stringr", 
               "ggseqlogo", 
               "tidyverse", 
               "RColorBrewer")

# instala apenas os que não estão presentes
for (pkg in cran_pkgs) {
  if (!requireNamespace(pkg, quietly = TRUE)) {
    install.packages(pkg)
  }
}


# pacotes do Bioconductor ----
if (!requireNamespace("BiocManager", quietly = TRUE)){
  install.packages("BiocManager")}

# lista de pacotes Bioconductor
bio_pkgs <- c("Biostrings", "DECIPHER")

# instala apenas os que faltam
for (pkg in bio_pkgs) {
  if (!requireNamespace(pkg, quietly = TRUE)) {
    BiocManager::install(pkg, ask = FALSE, update = FALSE)
  }
}

# carregando pacotes ----
{
library("tidyverse")
library("Biostrings")
library("stringr")
library("dplyr")
library("DECIPHER")
library("tibble")
library("RColorBrewer")
library("pheatmap")
library("ggseqlogo")
}

```

> ::: Dica: caso receba alguma mensagem de que o pacote não foi encontrado, você pode instalá-lo com:

``` r
install.packages("pacote")
```

> ::: Dica: Alguns pacotes de bioinformática são fornecidos pelo Bioconductor, e podem ser instalados com o gerenciador de pacotes *BiocManager*

``` r
 install.packages("BiocManager")
BiocManager::install("pacote")
```

### Definindo seu diretório de trabalho

No comando abaixo, coloque dentro das aspas o caminho para o seu diretório de trabalho.

> ::: Sempre utilize a tecla `TAB` para autocompletar os caminhos a partir do **\~** ou **/** (ou \*\*\*\*, caso no windows). Para isso, coloque o cursor (|, a barra onde sua digitação aparece) entre as " ".

```{r}
#| label: wd
#| include: true
#| eval: false
#| out-width: 100%

getwd()

setwd("")
# utilize o tab para autocompletar com o cursor entre as aspas

```

### Obtendo os dados

Baixe o arquivo **.fasta** que utilizaremos.

```{r}
#| label: get_fasta
#| include: true
#| eval: false
#| out-width: 100%


# para os biólogos
download.file(
  "https://raw.githubusercontent.com/heronoh/bioinfo/main/aulas/r/arquivos/seqs_biomed_DNA.fasta",
  destfile = "seqs_biomed_DNA.fasta",
  mode = "wb",            # seguro no Windows/macOS/Linux
  method = "libcurl"      # segue redirecionamentos HTTPS direitinho
)


```


### carregar o **.fasta** como objeto no R

Agora você vai carregar para o Ambiente (_Environment_) do R o arquivo que você baixou, o salvando em um objeto.
Vamos fazer isso com o pacote [*_Biostrings_*](https://bioconductor.org/packages/release/bioc/html/Biostrings.html).
O pacote *_Biostrings_* é um dos pilares do ecossistema *_Bioconductor_*, amplamente usado em bioinformática, genômica e análise de sequências biológicas. Ele fornece estruturas de dados e funções eficientes para representar, manipular e analisar sequências de DNA, RNA e proteínas em R.

```{r}
#| label: read_fasta
#| include: true
#| eval: false
#| out-width: 100%


fasta_seqs <- Biostrings::readDNAStringSet(filepath = "seqs_biomed_DNA.fasta")

fasta_seqs

```

Vamos explorar esse objeto. As sequências parecem muito diferentes, mas na verdade só estão desorientadas. Como o DNA é dupla fita, você pode usar a informação em qualquer uma das fitas (*sempre no sentido 5' -> 3'*) mas, para analisar vários DNAs juntos, é necessário colocar todos na mesma orientação.

O pacote [DECIPHER](https://www2.decipher.codes/) oferece ferramentas para realizar a orientação, alinhamentos e visulização de sequências. 




```{r}
#| label: read_fasta_to_obj
#| include: true
#| eval: false
#| out-width: 100%




## 3 - alinhamentos ----

### a - preparo ----
# orientar todas sequências na mesma direção (sobrescrevendo o objeto fasta_seqs)
#              (se alguma estiver no complemento reverso?)

fasta_seqs <- DECIPHER::OrientNucleotides(fasta_seqs)

DECIPHER::BrowseSeqs(fasta_seqs)
### b - alinhar sequências ----

fasta_seqs_alg <- DECIPHER::AlignSeqs(myXStringSet = fasta_seqs, 
                                      refinements = 100,
                                      iterations = 100,
                                      verbose = TRUE)

fasta_seqs_alg

DECIPHER::BrowseSeqs(fasta_seqs_alg)

## 4 - Core alignment ----

# devemos utilizar apenas a parte comum a todos alinhamentos, jogar o resto fora!



fasta_seqs_alg 

## 5 - Distâncias ----

### a - calcular as distâncias ----

fasta_seqs_dist <- DECIPHER::DistanceMatrix(myXStringSet = fasta_seqs_alg,
                                            includeTerminalGaps = FALSE,
                                            correction = "Jukes-Cantor",
                                            processors = 20)

# esta é a matriz de distâncias genéticas entre essas sequências
View(fasta_seqs_dist)


# vamos ver como fica a matriz

pheatmap::pheatmap(fasta_seqs_dist,
                   fontsize = 10,
                   color = brewer.pal(n = 9,name = "Greens"))


## 6 -  plotar proporção de bases para uma subsequência (ggseq logo)

### a - selecionar apenas uma pequena região parcialmente conservada



fasta_sub_char <- Biostrings::subseq(fasta_seqs_alg,1,99) %>% as.character()

seqs_logo_plot <- ggplot2::ggplot() +
  ggseqlogo::geom_logo(data = fasta_sub_char,
                       method = "probability") +
  ggplot2::annotate(geom = "rect",
                    xmin = 12.5,xmax = 33.5,
                    ymin = -0.1,ymax = 1.1,
                    fill="#3cff00", alpha=0.25)

seqs_logo_plot

ggplot2::ggsave(filename = "seqs_logo.png",
                device = "png",
                width = 30, height = 10,
                units = "cm")


# Referências ----
# https://www.bioconductor.org/help/course-materials/2016/BioC2016/ConcurrentWorkshops2/Wright/BigBioSeqData.pdf
# https://www.bioconductor.org/packages/release/bioc/vignettes/DECIPHER/inst/doc/DECIPHERing.pdf
# http://www2.decipher.codes/RLessons/RLesson14.html
# https://besjournals.onlinelibrary.wiley.com/doi/full/10.1111/2041-210X.12687
# http://www2.decipher.codes/OligoDesign.html
# http://www2.decipher.codes/Bioinformatics/BigBioSeqData/BigBioSeqData2.html
# https://cran.r-project.org/web/packages/ggdendro/vignettes/ggdendro.html



```

```{=html}
<style>
body {
text-align: justify}
</style>
```
```{=html}
<style>
#toc ul.nav li ul li {
    display: none;
    max-height: none;
}

#toc ul.nav li.active ul li  {
    display: block;
    max-height: none;
}

#toc ul.nav li ul li ul li {
    max-height: none;
    display: none !important;
}

#toc ul.nav li ul li.active ul li {
    max-height: none;
    display: block !important;
}
</style>
```
E por hoje ficamos por aqui!

------------------------------------------------------------------------

> > > > Voltar para a [*página inicial*](https://heronoh.github.io/bioinfo)
