---
title: "Ensino em Bioinformática"
author: "Heron O.H."
date: today
page-layout: full
format:
  html:
    theme:
      light: cosmo
      dark: darkly
    date-format: D [de] MMMM [de] YYYY
    toc: false
    code-copy: true
    smooth-scroll: true
    anchor-sections: false
    embed-resources: true
editor_options: 
  chunk_output_type: console
execute:
  echo: false
  warning: false
  message: false
---

<!-- ====== ESTILOS (cards + busca) ====== -->
<style>
.hero {
  display:flex; align-items:center; justify-content:space-between;
  gap: 1.25rem; padding: 1.25rem 0;
}
.hero h1 { margin:0; }
.hero .tagline { font-size:1.1rem; opacity:.85; margin:.25rem 0 0 0; }
.brand img { height:90px; width:auto; opacity:.95; }
.filterbar { margin: 1rem 0 1.25rem 0; }
.filterbar input {
  width:100%; max-width:520px; padding:.6rem .8rem; border:1px solid #ddd; border-radius:.5rem;
}
.cards { display:grid; grid-template-columns:repeat(auto-fill, minmax(260px, 1fr));
         gap: 16px; align-items:stretch; }
.card-link {
  display:block; height:100%; text-decoration:none; border:1px solid #e6e6e6; border-radius:14px;
  padding:16px; background:#fff; transition: all .18s ease-in-out;
  box-shadow: 0 6px 16px rgba(0,0,0,.04);
}
.card-link:hover { transform: translateY(-2px); box-shadow: 0 10px 22px rgba(0,0,0,.08); }
.card-title { font-weight:700; margin:0 0 .35rem 0; color:#2b2b2b; }
.card-path { font-family: ui-monospace, SFMono-Regular, Menlo, Monaco, Consolas, "Liberation Mono","Courier New", monospace;
             font-size:.8rem; color:#777; word-break: break-all; }
.badge { display:inline-block; padding:.2rem .5rem; font-size:.75rem; border-radius:.35rem; background:#f1f3f5; color:#555; margin-right:.35rem;}
.section-title { margin-top: 1.75rem; }
.empty-hint { color:#999; font-style:italic; }
</style>



```{r}
# getwd()
setwd("/home/heron/prjcts/bioinfo")
htmltools::img(src = knitr::image_uri("misc/HOH-02.png"), 
               alt = 'logo', 
               style = 'position:absolute; top:-1; right:0; padding:10px; width:100px; height:100px')
```

---

```{r setup, include=FALSE}
suppressWarnings({
  if (!requireNamespace("fs", quietly = TRUE)) try(install.packages("fs"), silent = TRUE)
  if (!requireNamespace("rmarkdown", quietly = TRUE)) try(install.packages("rmarkdown"), silent = TRUE)
  if (!requireNamespace("htmltools", quietly = TRUE)) try(install.packages("htmltools"), silent = TRUE)
})
library(fs)
`%nin%` <- function(x, y) !x %in% y

# Varre uma seção e emite cards HTML
scan_and_emit <- function(section_dir, container_id) {
  root <- getwd()  # se este index.qmd estiver em 'aulas/', root == 'aulas'
  if (!dir_exists(section_dir)) {
    cat(sprintf('<p class="empty-hint">Pasta não encontrada: <code>%s</code></p>', htmltools::htmlEscape(section_dir)))
    return(invisible(NULL))
  }

  # 1) fontes .qmd/.Rmd e HTML já existentes
  src  <- fs::dir_ls(section_dir, recurse = TRUE, type = "file",
                     regexp = "(?i)\\.(qmd|Rmd)$")
  html_manual <- fs::dir_ls(section_dir, recurse = TRUE, type = "file",
                            regexp = "(?i)\\.html$")

  # 2) excluir builds e arquivos especiais
  bad <- "/(_site|_freeze|\\.quarto|renv|\\.git)/"
  src  <- src[!grepl(bad, src)]
  html_manual <- html_manual[!grepl(bad, html_manual)]
  src  <- src[basename(src)  %nin% c("index.qmd","index.Rmd","README.qmd","README.Rmd")]
  html_manual <- html_manual[basename(html_manual) %nin% c("index.html","README.html")]

  # 3) títulos (YAML -> title; fallback = nome)
  get_title <- function(f) {
    t <- tryCatch(rmarkdown::yaml_front_matter(f)$title, error = function(e) NULL)
    if (is.null(t) || !nzchar(t)) tools::file_path_sans_ext(basename(f)) else t
  }
  titles <- if (length(src)) vapply(src, get_title, character(1)) else character(0)

  # 4) caminhos relativos ao index e html alvo
  rel_src      <- if (length(src)) fs::path_rel(src, start = root) else character(0)
  rel_html_from_src <- sub("(?i)\\.(qmd|Rmd)$", ".html", rel_src, perl = TRUE)

  # 5) checar existência dos .html (renderizados)
  rel_html_manual <- if (length(html_manual)) fs::path_rel(html_manual, start = root) else character(0)
  exists_map <- file_exists(fs::path(root, rel_html_from_src)) | rel_html_from_src %in% rel_html_manual

  # 6) ordenar
  ord <- if (length(src)) order(dirname(rel_src), tools::file_path_sans_ext(basename(rel_src)), titles) else integer(0)

  cat(sprintf('<div class="cards" id="%s">\n', container_id))
  if (length(src)) {
    for (i in ord) {
      lab   <- htmltools::htmlEscape(titles[i])
      src_r <- htmltools::htmlEscape(rel_src[i])
      href  <- utils::URLencode(rel_html_from_src[i])
      badge <- if (isTRUE(exists_map[i])) "" else '<span class="badge">a renderizar</span> '
      cat(sprintf(
        "<a class='card-link' href='%s'><div class='card-title'>%s</div><div class='card-path'>%s</div>%s</a>\n",
        href, lab, src_r, badge
      ))
    }
  } else {
    cat("<p class='empty-hint'>Nenhum arquivo encontrado nesta seção.</p>\n")
  }
  cat("</div>\n")
}
```

## Aulas práticas — Shell (Bash) {#sec-aulas-bash}

<div class="filterbar">
  <input id="filter-bash" type="search" placeholder="Filtrar por título ou caminho…">
</div>

```{r index-bash, echo=FALSE, results='asis', message=FALSE, warning=FALSE}
scan_and_emit("aulas_bash", "cards-bash")
```

<script>
(function(){
  const input = document.getElementById('filter-bash');
  const cards = () => document.querySelectorAll('#cards-bash .card-link');
  if(!input) return;
  input.addEventListener('input', function(){
    const q = this.value.trim().toLowerCase();
    cards().forEach(el => {
      const text = el.textContent.toLowerCase();
      el.style.display = text.indexOf(q) >= 0 ? 'block' : 'none';
    });
  });
})();
</script>

---

## Aulas práticas — R (RStudio) {#sec-aulas-r}

<div class="filterbar">
  <input id="filter-r" type="search" placeholder="Filtrar por título ou caminho…">
</div>

```{r index-r, echo=FALSE, results='asis', message=FALSE, warning=FALSE}
scan_and_emit("aulas_R", "cards-r")
```

<script>
(function(){
  const input = document.getElementById('filter-r');
  const cards = () => document.querySelectorAll('#cards-r .card-link');
  if(!input) return;
  input.addEventListener('input', function(){
    const q = this.value.trim().toLowerCase();
    cards().forEach(el => {
      const text = el.textContent.toLowerCase();
      el.style.display = text.indexOf(q) >= 0 ? 'block' : 'none';
    });
  });
})();
</script>
