---
title: "Práticas em Bioinformática"
author: "Prof. Heron OH"
place: "Biomedicina - PUC Minas"
date: 2023/01
output: 
  html_document:
    toc: true
    toc_depth: 2
    toc_float: true
    theme: default
    highlight: zenburn
---

```{r setup, include=FALSE}
knitr::opts_chunk$set(echo = TRUE)
```
#configurar pros resultados do bash sairem coloridos e não ANSI
```{r color, echo = FALSE, results='asis'}
old_hooks <- fansi::set_knit_hooks(
  knitr::knit_hooks, 
  which = c("output", "message", "error")
)
```

<style>
body {
text-align: justify}
</style>


\_\_<span style="color:darkgreen">Bioinformática para Biomedicina - 2023</span>\_\_


## Prática I - Navegando em diretórios

### Comandos básicos


&nbsp;&nbsp;&nbsp;&nbsp;Para se trabalhar na linha de comando, é muito importante saber onde se está. O computador é organizado em diretórios (também chamados de pastas). Todos os diretórios estão contidos dentro de um diretório principal, o **diretório raiz**, representado pelo símbolo _barra_ (**/**). Todos os arquivos ou pastas do computador tem uma localização definida, e portanto, tem _endereços_. Para a execução de qualquer comando que atua sobre um arquivo deve ser fornecido o seu _endereço_. Para se evitar a ocorrencia de erros usamos, preferencialmente, **_endereços completos_**, ou seja, contendo todas as pastas a partir do diretório raiz, o **/** . Por exemplo:

> 1) Na sua linha de comando (_bash_), escreva o seguinte comando e aperte ***ENTER***.

```{bash, echo=TRUE,eval=FALSE}
pwd
```


&nbsp;&nbsp;&nbsp;&nbsp;O comando ***pwd*** retorna o _path to the working directory_, o caminho para o diretório que você está.


&nbsp;&nbsp;&nbsp;&nbsp;Para mudarmos de diretório, utilizamos o comando ***cd***. Quando executado sem argumentos, ele te transporta para a ***\$HOME***, o diretório _casa_ do usuário, e que carrega seu nome. Este diretório geralmente está localizado em **/home/$usuário**

> 2) Agora execute o comando ***cd***, sem argumentos, e verifique mais uma vez onde você está. 

```{bash, echo=TRUE,eval=FALSE}
cd

pwd
```


&nbsp;&nbsp;&nbsp;&nbsp;Se você já estava na sua ***\$HOME***, você continua no mesmo lugar.


&nbsp;&nbsp;&nbsp;&nbsp;Agora vamos criar diretórios para explorar outros comandos. Para criar um diretório, utilizamos o comando ***mkdir***, seguido do nome do diretório a ser criado, com caminhos completos ou não. Caso não seja fornecido caminho, o novo diretório será criado no diretório onde se está.

> 3) Utilize o comando ***mkdir*** para criar 3 pastas, _pasta_A_, _pasta_B_, _pasta_C_,. Liste os arquivos do diretório onde você está com o comando ***ls***.

```{bash, echo=TRUE,eval=FALSE}
mkdir pasta_A
mkdir pasta_B
mkdir pasta_C

ls
```

> 4) O comando ***ls*** (assim como a grande maioria de comandos) aceita argumentos. Argumentos são elementos que modificam a maneira como cada comando funciona. Experimente a variação a seguir e veja a diferença.

```{bash, echo=TRUE,eval=FALSE}
ls -lh
```


&nbsp;&nbsp;&nbsp;&nbsp;Você acaba de listar os arquivos e pastas, bem como outras informações. Da esquerda para a direita: a) tipo de arquivo e permissões; b) contagem de links; c) usuário e grupo proprietários do arquivo; d) tamanho do arquivo (em _bytes_); e) data da última modificação; f) nome do arquivo.


### Exercícios


&nbsp;&nbsp;&nbsp;&nbsp;Utilizando os comandos que você aprendeu, .

> 1) mova os arquivos _arquivo_1_, _arquivo_2_ e _arquivo_3_ da pasta de onde eles foram criados para a pasta _pasta_C_.

```{bash echo=TRUE}
tree ~/aula -L 2
```


