---
title: "Práticas em Bioinfo IV"
author: "Prof. Heron OH"
place: "Biomedicina - PUC Minas"
date: 2023/01
output: 
  rmdformats::downcute:
    code_folding: show
    self_contained: true
    toc_depth: 5
    toc_float: yes
    highlight: zenburn
    code_download: yes
editor_options: 
  chunk_output_type: console
---

```{r setup, include=FALSE}
knitr::opts_chunk$set(echo = TRUE)
```

```{r color, echo=FALSE, results='asis'}
#configurar pros resultados do bash sairem coloridos e não ANSI

old_hooks <- fansi::set_knit_hooks(
  knitr::knit_hooks, 
  which = c("output", "message", "error")
)
```

<style>
body {
text-align: justify}
</style>

<style>
#toc ul.nav li ul li {
    display: none;
    max-height: none;
}

#toc ul.nav li.active ul li  {
    display: block;
    max-height: none;
}

#toc ul.nav li ul li ul li {
    max-height: none;
    display: none !important;
}

#toc ul.nav li ul li.active ul li {
    max-height: none;
    display: block !important;
}
</style>


&nbsp;&nbsp;&nbsp;&nbsp;
Olá, esta é mais uma de um conjunto de práticas em bioinformática desenvolvidas para o curso de Biomedicina da PUC MG.
Você pode encontrar as demais práticas [*aqui*](https://heronoh.github.io/bioinfo).

## Arquivos _.fasta_ e _.fastq_

&nbsp;&nbsp;&nbsp;&nbsp;
Na prática passada você aprendeu a utilizar um _script_ bioinformático para realizar a tradução de uma sequência de nucleotídeos na sequência correspondente de AA, a partir de um arquivo _.fasta_. Hoje iremos explorar mais este tipo de arquivo tão utilizado na bioinfo.

&nbsp;&nbsp;&nbsp;&nbsp;
Como já vimos, os arquivos _.fasta_ são arquivos que armazenam sequências de DNA, RNA ou proteínas. Cada arquivo pode conter uma única sequência ou várias, sendo ocasionalmente referido como _multifasta_. É neste formato que são armazenados genomas de referência e genes. Este também é o arquivo utilizado para alinhamentos e buscas por similaridade, como o [BLAST](https://blast.ncbi.nlm.nih.gov/Blast.cgi).

&nbsp;&nbsp;&nbsp;&nbsp;
Já os arquivos _.fastq_ são arquivos que armazenam sequências burtas geradas por sequenciadores de nova geração (NGS), e apresentam, além da sequência das _reads_, identificadores de qualidade baseados na métrica de qualidade [***PHRED***](https://en.wikipedia.org/wiki/Phred_quality_score). Estes arquivos podem armazenar centenas de milhares de sequências, que precisam ser processadas para fornecer alguma informação biológica.

&nbsp;&nbsp;&nbsp;&nbsp;
Como veremos a seguir, há funcionalidades específicas para cada um desses arquivos. No entanto, algumas avaliações mais simples podem ser realizadas com ambos, observando suas diferenças estruturais.


## Acessando servidores

&nbsp;&nbsp;&nbsp;&nbsp;
Como sabemos pela prática, a instalação de alguns programas de bioinformática na plataforma _WSL_ requer privilégios de administrador, o que dificulta seu uso em computadores institucionais, como os das aulas práticas. Assim, hoje iremos conectar diretamente a um servidor computacional para realizar nossas análises. ***Servidor*** ou ***Servidora*** é um dos nomes que se dá a um computador em que uma ou mais pessoas trabalham remotamente, ou seja, você conecta a ele a partir do seu computador, que serve apenas como uma interface. Enquanto conectado, todo o processamento computacional é realizado no ***Servidor***. Assim, eventualmente, os arquivos que forem usados, precisam ser tranferidos de um computador para o outro, e aprenderemos como fazer isso hoje.

&nbsp;&nbsp;&nbsp;&nbsp;
Os servidores são computadores muito poderosos, e, por isso, muito visados por hackers. Desta maneira, a conexão com eles deve ser realizada de maneira segura, e não se deve compartilhar credenciais de acesso sem os devidos cuidados. Assim, esta prática não apresentará todas as informações necessárias para a conexão. **Estas informações serão transmitidas apenas durante a aula.**Mas, caso você esteja realizando as práticas no seu próprio computador, você pode instalar os programas que utilizaremos sem restrição, e pode realizar todos os passos práticos localmente. Não será uma tarefa simples para iniciantes, mas as instruções para a instalação de cada programa estão disponíveis nos respectivos _links_, e qualquer suporte pode ser solicitado diretametne comigo.

## Instalando os programas

&nbsp;&nbsp;&nbsp;&nbsp;
Caso você vá realizar a prática durante a aula, no servidor, pode ir para a próxima sessão. Mas **caso você vá realizar a prática no seu própiro computador**, os programas que utilizaremos podem ser encontrados aqui:

* [exonerate](https://www.ebi.ac.uk/about/vertebrate-genomics/software/exonerate): Diversas funcionalidades para arquivos _.fasta_.

* [FastQC](https://www.bioinformatics.babraham.ac.uk/projects/fastqc/): Gerador de relatórios de qualidade para arquivos _.fastq_ individuais.

* [MultiQC](https://multiqc.info/): Gerador de relatórios de qualidade para arquivos _.fastq_ múltiplos.

* [Tutoriais do ***LGC PUC Minas*** de instalação e uso do _FastQC_ & _MultiQC_](https://www.youtube.com/watch?v=aTlHQNLwg-0)

&nbsp;&nbsp;&nbsp;&nbsp;
Os arquivos que utilizaremos podem ser baixados [aqui](https://drive.google.com/drive/folders/1b8llP47A8yCLgrYEKG-xQgnhgaMUkjQ6?usp=sharing).

## Conexão por _SSH_

&nbsp;&nbsp;&nbsp;&nbsp;
A maneira mais utilizada para a conexão com servidores ou outros computadores é a conexão por [***SSH***](https://pt.wikipedia.org/wiki/Secure_Shell). Este é um protocolo de rede criptografado, que se baseia na utilização de usuários e senhas para tornar segura a conexão entre dois computadores. Assim, cada usuário precisa ter uma conta (_login_ e senha) cadastrada no computador alvo (o Servidor). Para nossas práticas, criei um usuário geral para todos conectarmos simultaneamente num de nossos Servidores.

> Utilizando as credenciais ***fornecidas durante a aula***, conecte no servidor de trabalho via SSH. Quando solicitado, forneça a senha:

```{bash, echo=TRUE,eval=FALSE}
#ex:
#ssh usuario@111.222.333.444

ssh $USER@$IP
```

&nbsp;&nbsp;&nbsp;&nbsp;
Caso a conexão seja realizada com sucesso, você verá uma tela de boas vindas com informações sobre o servidor.

> Utilizando o comando _htop_ verifique as características de _hardware_ e os processos que estão rodando no servidor. 
Para retornar para a linha de comando, saia utilzando a tecla ***q***.

```{bash, echo=TRUE,eval=FALSE}
htop
```

## Preparativos
&nbsp;&nbsp;&nbsp;&nbsp;
Como todos estamos utilizando um mesmo _usuário_ no servidor, todos podemos alterar ou remover os arquivos gerados por outras pessoas. Assim, para evitar ações indesejadas ***iremos criar pastas para cada aluno e sempre realizar os comandos dentro das respectivas pastas***. Além disso, ***sempre utilizar caminhos completos e confira os comandos antes de executá-los, especialmente comandos de remoção.***. Caso tenha dúvida ***não execute o comando sem solicitar ajuda***. E lembre-se:

&nbsp;&nbsp;&nbsp;&nbsp;
$\underline{NÃO\space EXISTE\space DESFAZER\space NA\space LINHA\space DE\space COMANDO!!!!}$

### Crie sua pasta

&nbsp;&nbsp;&nbsp;&nbsp;
Cada aluno criará uma pasta para organizar seus arquivos de trabalho.

> Na pasta correspondente à sua $TURMA, dentro da ***home*** do usuário, crie uma pasta com um nome único. Caso haja alguém com nome parecido na sala, use suas iniciais ou apelido para diferenciar:

```{bash, echo=TRUE,eval=FALSE}
cd #para ir para a home

cd $TURMA

mkdir heronoh #por exemplo, no meu caso

cd heronoh

pwd

```

### Copie os arquivos

&nbsp;&nbsp;&nbsp;&nbsp;
Copie os arquivos que iremos utilizar para a sua pasta.

&nbsp;&nbsp;&nbsp;&nbsp;
Se estiver trabalhando localmente, ou seja, no seu computador, os arquivos que utilizaremos podem ser baixados [aqui](https://drive.google.com/drive/folders/1b8llP47A8yCLgrYEKG-xQgnhgaMUkjQ6?usp=sharing).


> Utilizando ***caminhos completos***, copie os arquivos da pasta principal para a sua pasta, substituindo as variáveis _$ALUNO_ e _$TURMA_ pelos nomes correspondentes:

>> DICA: utilize **tab** para autocompletar e evitar erros!

```{bash, echo=TRUE,eval=FALSE}
#confira onde você está
pwd 

# verifique que sua pasta está vazia
ls -lh ~/$TURMA/$ALUNO/ 

#copie os arquivos
cp -r ~/arquivos ~/$TURMA/$ALUNO/

# verifique se foram copiados corretamente
ls -lh ~/$TURMA/$ALUNO/

#veja a estrutura da pasta que você copiou
tree ~/$TURMA/$ALUNO/

```

## Contando sequências

### Em arquivos .fasta

&nbsp;&nbsp;&nbsp;&nbsp;
Como já sabemos, arquivos _.fasta_ e _.fastq_ são arquivos de texto. Assim, qualquer programa/função/_script_ desenvolvido para trabalhar com arquivos de texto podem ser utilizados nestes arquivos. Vejamos algumas.

> Vamos vizualizar os arquivos fasta presentes na pasta _~/$TURMA/$ALUNO/arquivos/fasta/mito_. Entre nesta pasta e liste os arquivos:

>> DICA: utilize **tab** para autocompletar e evitar erros!

```{bash, echo=TRUE,eval=FALSE}
#entre na pasta
cd ~/$TURMA/$ALUNO/arquivos/fasta/mito

#confira onde você está
pwd

#liste os arquivos
ls

#liste os arquivos com mais informações
ls -lah
```

> Vamos vizualizar o arquivo  _human_mtDNA_genome.fasta_ de 4 maneiras diferentes. Observe o _output_ de cada comando e entenda as diferenças. Varie os argumentos para compreender sua função:

```{bash, echo=TRUE,eval=FALSE}
#abrir o arquivo inteiro
cat human_mtDNA_genome.fasta

#abrir o começo do arquivo
head -10 human_mtDNA_genome.fasta

#abrir o final do arquivo
tail -14 human_mtDNA_genome.fasta

#abrir o arquivo inteiro, interativamente
less human_mtDNA_genome.fasta
#---> utilize as setas para mover, e saia com a tecla "q"
```

&nbsp;&nbsp;&nbsp;&nbsp;
Como já sabemos, arquivos _.fasta_ tem uma estrutura definida: uma linha de ***cabeçalho***, **sempre iniciada por _>_** seguida de uma ou mais linhas de ***sequência***. Cada ***cabeçalho*** representa uma sequência no arquivo. Assim, como saber quantas sequências temos num arquivo? O comando ***grep*** é utilizado para localizar/buscar/extrair/contar padrões de texto em arquivos de texto. Vamos usá-lo: 

> Experimente as variações do comando _grep_:

```{bash, echo=TRUE,eval=FALSE}
#veja o arquivo com que trabalharemos agora
less human_mtDNA_CDSs.fasta

#extrair linhas de cabeçalho no arquivo fasta
grep ">" human_mtDNA_CDSs.fasta

#contar linhas de cabeçalho no arquivo fasta
grep -c ">" human_mtDNA_CDSs.fasta

#extrair uma sequência usando o grep
#---->extraia apenas a sequência do gene COX1
grep "COX1" -A10 human_mtDNA_proteins.fasta

grep "COX1" -A8 human_mtDNA_proteins.fasta

#salve a sequência e seu cabeçalho em um novo arquivo
grep "COX1" -A8 human_mtDNA_proteins.fasta > human_COX1_protein.fasta

#confira o resultado
cat human_COX1_protein.fasta

```

### Em arquivos .fastq

#### Entendendo os arquivos .fastq


&nbsp;&nbsp;&nbsp;&nbsp;
Utilizando o mesmo raciocínio da sessão anterior, podemos investigar os arquivos _.fastq_.

> Vamos vizualizar os arquivos fasta presentes na pasta _~/$TURMA/$ALUNO/arquivos/fastq_. Entre nesta pasta e liste os arquivos:

>> DICA: utilize **tab** para autocompletar e evitar erros!

```{bash, echo=TRUE,eval=FALSE}
#entre na pasta
cd ~/$TURMA/$ALUNO/arquivos/fastq

#confira onde você está
pwd

#liste os arquivos
ls

#liste os arquivos com mais informações
ls -lah
```

&nbsp;&nbsp;&nbsp;&nbsp;
Veja os nomes dos arquivos. Observe que eles estão organizados em pares que diferem apenas pelo radical ***R1*** e ***R2***. Esses radicais representam os pares de _reads_, ou seja, duas extremidades de um mesmo DNA sequenciado em uma posição da _flow cell_. Apesar de separados, cada sequência num arquivo tem sua correspondente no outro.

> Vamos vizualizar o arquivo _amostra_137_S135_L001_R1_001.fastq_ de 4 maneiras diferentes. Observe o _output_ de cada comando e entenda as diferenças. Varie os argumentos para compreender sua função:

```{bash, echo=TRUE,eval=FALSE}
#abrir o arquivo inteiro
cat amostra_137_S135_L001_R1_001.fastq

#abrir o começo do arquivo
head -10 amostra_137_S135_L001_R1_001.fastq

#abrir o final do arquivo
tail -14 amostra_137_S135_L001_R1_001.fastq

#abrir o arquivo inteiro, interativamente
less amostra_137_S135_L001_R1_001.fastq
#---> utilize as setas para mover, e saia com a tecla "q"
```

&nbsp;&nbsp;&nbsp;&nbsp;
Veja que este é um arquivo bem grande e mais complexo. Não faz sentido vizualizá-lo completamente. Vamos entender sua estrutura: 

> Utilizando o comando _wc_ conte quantas linhas temos em cada arquivo nesta pasta:

```{bash, echo=TRUE,eval=FALSE}
#contar linhas
wc -l amostra_*
```

> Com o comando _head_ abra o começo do arquivo para entendermos sua estrutura

```{bash, echo=TRUE,eval=FALSE}
#contar linhas
head amostra_137_S135_L001_R1_001.fastq
```

<style>
div.blue pre { background-color:lightblue; }
</style>

<div class = "blue">
```{bash fastqfile, echo=TRUE,eval=FALSE}
###        Estrutura do .fastq
#  @...........    = cabeçalho
#  ACTGACTGA...    = sequência
#  +               = separador
#  123ABC*&%...    = código ASCII para qualidade PHRED de cada base

@M02913:268:000000000-JGD64:1:1101:21802:2015 1:N:0:ACTGAGCG+CTATTATG
TCAACCAACCACAAAGACATTGGCACCCTCTACTTAGTATTCGGTGCCTTAGCCGCAATATTTTGCACAGCCCTTAGCCTTCTAATTCGGGCAGAGCTTTCCCAACCTGGCGCCCTCTAGGTGA
+
AAC-AFGGGGEGGFFAFGGGGFAFGFFGFFGF<FFGGGGGG9,,B,@FC,,;CC@++6@9,CE,,6,,,:<CCEF,,6CCD@F,,EFE<,+@@?,BEF,,9CFE,BCC,,B+8
```
</div>

#### Contando seqs em arquivos .fastq

&nbsp;&nbsp;&nbsp;&nbsp;
Como vimo acima, arquivos _.fastq_ tem uma estrutura definida: uma linha de ***cabeçalho***, **sempre iniciada por _@_** seguida de uma linha de ***sequência***, seguida por uma linha de separador (+) e a última linha de ***indicadores de qualidade PHRED***. Cada _read_ do arquivo é representada por 4 linha sequenciais, contadas a partir do cabeçalho.

&nbsp;&nbsp;&nbsp;&nbsp;
O comando ***grep*** também pode ser utilizado para contar _reads_ num _.fastq_, mas, como o sinal @ pode ser também um indicador de qualidade, devemos ser mais específicos. Observe:

> Conte o número de _reads_ no arquivo com o comando _grep_:

```{bash, echo=TRUE,eval=FALSE}
#conte os sinais @ presentes no arquivo
grep -c "@" amostra_137_S135_L001_R1_001.fastq

#conte os sinais @ presentes NO COMEÇO DAS LINHAS do arquivo
grep -c "^@" amostra_137_S135_L001_R1_001.fastq

#reveja a estrutura do arquivo. Qual é o próximo caracter após o @ nos cabeçalhos?
head amostra_137_S135_L001_R1_001.fastq

#conte os sinais @ presentes NO COMEÇO DAS LINHAS do arquivo, seguidos do próximo caracter comum no cabeçalho
grep -c "^@M" amostra_137_S135_L001_R1_001.fastq

# conte todas as linhas no arquivo .fastq
wc -l amostra_137_S135_L001_R1_001.fastq

expr 1 + 1

expr 2 * 2


# use o comando expr pra calcular o valor obtido dividido por quatro (use espaços entre os termos)
## entenda o que será o primeiro termo
cat fastq/amostra_131_S158_L001_R1_001.fastq | wc -l

## substitua o primeiro termo da equação utilizando `` para delimitá-lo
expr `cat fastq/amostra_131_S158_L001_R1_001.fastq | wc -l` / 4

```

## Controle de qualidade

Em breve!














## Exercícios

> Utilizando a ferramenta _transeq_, refaça a tradução da sequência do arquivo mtCOI.fasta. Lembre-se de explorar as possibilidades de configuração com o argumento _--help_.

> Visualize o arquivo gerado e confira se o resultado esperado foi obtido.


***

>>>> Voltar para a [*página inicial*](https://heronoh.github.io/bioinfo)






